【裁判字號】    94,上易,877
【裁判日期】    950103
【裁判案由】    返還價金等
【裁判全文】
臺灣高等法院民事判決                 94年度上易字第877號
上  訴  人  達緻實業股份有限公司
法定代理人  張阿石
訴訟代理人  呂理胡律師
被 上 訴人  翔暘數位股份有限公司
法定代理人  蕭家彬
上列當事人間請求返還價金等事件，上訴人對於中華民國九十四
年九月十三日台灣桃園地方法院九十三年度訴字第一二六一號第
一審判決提起上訴，經本院於九十四年十二月二十日言詞辯論終
結，判決如下：
    主    文
上訴駁回
第二審訴訟費用由上訴人負擔。
    事 實 及 理 由
一、本件上訴人聲明求為判決：(一)原判決關於不利上訴人部分廢
    棄。(二)上開廢棄部分，被上訴人在第一審之訴駁回。
    被上訴人聲明求為判決：上訴駁回。
二、被上訴人起訴主張：兩造於民國（下同）九十二年九月二十
    四日訂立買賣契約（下稱系爭買賣契約），約定伊向上訴人
    購買Ａ級八十分鐘二十四倍速水藍光碟片二十萬片（下稱系
    爭水藍片），每片價金新台幣（下同）五‧二元，共一百零
    四萬元，伊已支付全部價金。惟嗣後伊將系爭水藍片八萬九
    千九百片轉賣客戶後，竟遭客戶稱有外圍錄製後讀取嚴重不
    良之瑕疵而退貨，上訴人亦自認系爭水藍片品質上有瑕疵，
    表示願以白金光碟片（下稱白金片）換貨處理；然兩造嗣於
    同年月三十日就白金片進行測試結果，仍存有與系爭水藍片
    相同之瑕疵，伊遂於九十三年二月十三日傳真上訴人表明解
    除系爭買賣契約之意思並請求退還全部價金；嗣兩造再於同
    年二月二十三日約定伊將上開系爭水藍片退還，上訴人則改
    給付五十二倍速之白金片十一萬四千片，並簽署換貨協議（
    下稱系爭換貨協議），伊即於同年月二十四日退還上訴人系
    爭水藍片共八萬九千九百片，價值含營業稅合計四十九萬零
    八百五十四元；詎系爭白金片樣品經測試後仍有瑕疵，上訴
    人復無法依約以國碩廠牌之水藍片換貨，伊始於九十三年六
    月三十日以存證信函請求返還系爭水藍片之價金，然遭拒絕
    。爰依物之瑕疵擔保責任及債務不履行之規定，解除系爭買
    賣契約，並求為命上訴人返還部分買賣價金四十九萬零八百
    五十四元，及賠償伊因瑕疵貨品遭客戶退貨所受運費、倉租
    等費用三萬零八百三十三元及二十萬元之非財產上損害，合
    計七十二萬一千六百八十七元，並自起訴狀繕本送達之翌日
    起加計法定遲延利息之判決（原審就被上訴人請求超過五十
    七萬一千六百八十七元本息部份，為其敗訴之判決，未據聲
    明不服，已告確定）。
    上訴人則以：系爭買賣契約係屬民法第三百八十八條所定之
    貨樣買賣，於買賣前已經被上訴人測試驗貨通過，訂貨單上
    並載有「品質以驗貨之認定相同」等字樣，故系爭水藍片並
    無瑕疵：另系爭換貨之白金片亦無瑕疵，被上訴人所提系爭
    白金片樣品之檢查報告書，伊否認為真正。又系爭換貨協議
    是屬於互易契約及試驗買賣之混合契約，伊所提供之系爭白
    金片樣品既未獲被上訴人承認，兩造間之互易契約即未有效
    成立，自應回復原水藍片之買賣契約，被上訴人無權解除契
    約；且被上訴人以低階之商品冒充高階商品出售他人，不可
    要求伊為其負商譽損失之責。縱本件貨品有瑕疵，亦因被上
    訴人怠於通知而不能主張，且被上訴人主張之契約解除權已
    逾除斥期間等語，資為抗辯。
三、兩造不爭執之事實：
    兩造於九十二年九月二十四日訂立系爭買賣契約，由被上訴
    人向上訴人購買系爭水藍片二十萬片，總價金一百零四萬元
    ，兩造均已履行完畢；嗣被上訴人將系爭水藍片轉賣予其國
    外之客戶，而遭客戶以系爭水藍片有瑕疵為由退貨運回臺灣
    ，被上訴人退還系爭水藍片八萬九千九百片予被上訴人，且
    此部分之價金為四十九萬零八百五十四元之事實，有商品訂
    貨單、營業人銷貨退回進貨退出或折讓證明單、進貨退出單
    可稽（見原審卷十一頁、十四頁）。
四、被上訴人主張：系爭水藍片有燒錄後讀取不良之瑕疵之事實
    ，固為上訴人所否認，並抗辯稱系爭買賣契約係屬民法第三
    百八十八條所定之貨樣買賣，於買賣前已經被上訴人測試品
    質合格云云，經查：證人即被上訴人之外銷部課長李琬蓁於
    原審證稱略以：九十二年十二月間因伊公司被客戶退貨，曾
    到上訴人工廠，由上訴人之周正雄經理與品保課之王瑋做檢
    測，伊在現場，周經理與王瑋都承認系爭水藍片確有瑕疵，
    故在九十三年二月二十三日簽下換貨契約，契約是伊打的字
    ，寫明三日內完成換貨，伊公司負責人蕭家彬與品保課之馮
    鼎渝先去拿樣品回來測試，檢測結果還是有瑕疵，在讀取時
    有停格問題，伊就發電子郵件告訴上訴人周經理，上訴人說
    願意換國碩廠之白金片；嗣上訴人又另寄白金片的樣品過來
    ，經測試一樣有問題，之後在同年七月一日上訴人才回覆說
    原本要答應換國碩廠之人爽約，又承諾於同年七月十日時國
    碩廠之貨會到，但到時還是沒給，其後即未再聯繫等情（見
    原審卷八十一頁）；證人即被上訴人負責品管之員工馮鼎渝
    亦於原審證稱述略以：系爭水藍片在燒錄之後讀取有停格之
    問題，被客戶退貨之後，上訴人說要換給白金片，所以伊與
    伊公司之負責人蕭家彬至上訴人公司處測試，結果白金片也
    有停格之狀況，外觀上並有術語上所稱「流星」之瑕疵，後
    來再作第二次測試白金片結果，亦與第一次一樣有瑕疵等語
    （見原審卷一二四頁）。綜上各情，再參酌系爭水藍片嗣後
    為被上訴人之客戶退貨之事實，及上訴人嗣後願以系爭白金
    片換貨而安排檢驗白金片等情觀之，足見系爭水藍片確有被
    上訴人所主張之瑕疵，要堪認定。
五、雖上訴人抗辯：系爭買賣契約係屬貨樣買賣，且在買賣前已
    經被上訴人員工即訴外人黃慧鵑至上訴人處檢驗樣品，並無
    瑕疵云云，經查：被上訴人之員工即訴外人黃慧鵑固曾於系
    爭買賣契約成立前之九十二年九月九日至上訴人處驗貨，為
    被上訴人所不爭執，並有上訴人公司訪客登記表可稽（見原
    審卷一００頁），該訪客登記表亦載有當日訴外人黃慧鵑之
    到訪事由為驗貨云云，然按照貨樣約定買賣者，視為出賣人
    擔保其交付之標的物與貨樣有同一之品質，民法第三百八十
    八條定有明文；準此，貨樣買賣係視為出賣人擔保其交付之
    標的物與貨樣有同一之品質，並非視為買受人嗣後受領之標
    的物均具有與貨樣同一之品質，是買受人受領之標的物若具
    有瑕疵，自仍得適用有關瑕疵擔保之規定（最高法院七十二
    年台上字第九四二號判決參照）。準此，系爭水藍片於出賣
    予被上訴人之前，雖經檢驗貨樣合格，自不足據以推論嗣後
    上訴人所交付予被上訴人之系爭水藍片，全部即具有與貨樣
    相同之品質。另上訴人與其他同業間之訂單型式內容與本件
    系爭買賣契約之型式縱有不同，亦係買賣契約內容得自由約
    定之問題，與系爭買賣契約之標的物是否具有約定品質，尚
    不能相提並論。是上訴人提出其與其他廠商間之訂貨單（見
    原審卷一０一頁），有所謂約定ＯＥＭ之品質要求云云，尚
    不能據為有利於上訴人之認定。
六、至被上訴人主張伊已經解除系爭買賣契約一節，經查：
  (一)被上訴人曾於九十三年二月十三日傳真通知上訴人略以：本
    公司於九十三年二月九日電告上訴人公司張瓊月副總經理，
    關於九十二年九月二十四日買進一批水藍片，品質在讀取上
    有嚴重之瑕疵，以致於這批貨出口到國外慘遭嚴厲客訴及退
    貨…在與周正雄經理協商換貨事宜時，周經理一再堅持用水
    藍片換白金片，由於此筆交易處理過程延至目前…白金片根
    本沒有NT$5.2元未稅之價格行情…張副總理答應了解狀況後
    ，於今日回覆本公司處理結果，截至目前為止，一通電話也
    沒有…雙方也無任何協商之餘地，本公司將於近日內將商品
    全部辦理退貨，堅持要求貴公司全額退款…」等語，有上開
    傳真足按（見原審卷十二頁），為上訴人所不爭執；足見此
    傳真所示「將辦理退貨」、「要求全額退款」等內容，俱屬
    於契約解除後之雙方回復原狀之義務，則探求當事人之真意
    ，應認被上訴人確已在上開傳真通知中表達解除系爭買賣契
    約之意思表示，否則其無庸再進而要求退貨及返還價金。
  (二)參以被上訴人復於九十三年二月二十三日傳真予上訴人，表
    示：「今日協議換貨事宜，…細節如下：貴公司（指上訴人
    ）同意將本公司於九十二年九月二十四日進貨之Agrade瑕疵
    水藍片，以庫存之所有數量，照原價退還貴公司。全數以NT
    ﹩4.1元換貨成Agrade白金片。換貨步驟如下：…2.經貴公
    司確認貨物數量無誤及品質瑕疵後，請於三日內準備好應換
    貨之白金片數量，本公司會親自前往驗貨，驗貨無誤後才接
    受此批貨物。3.由於CD-R白金片價格逐漸低落，請於收到退
    貨後，三天內處理好換貨事宜，以便本公司人員前往驗貨。
    若無法及時處理此批貨物，換貨價格將重新另議…」等語，
    而上訴人復於接受上開傳真後，由其經理周正雄於其上註明
    ：「針對九十二年九月二十四日出貨之二十萬片水藍片CD.R
    之訂單雙方同意以此方式換貨並不得再有異議」等文字後，
    回傳被上訴人，兩造因而成立系爭換貨協議，亦為上訴人所
    不爭執，並有上開傳真函可稽（見原審卷十三頁）。是就上
    開系爭換貨協議之內容觀之，被上訴人將被客戶退貨之系爭
    水藍片退還上訴人，不過係履行其於系爭買賣契約解除後，
    應負之回復原狀義務而已，至上訴人所承諾將應返還價金換
    成系爭白金片之部分，則係為清償「系爭買賣契約解除後返
    還受領自他方之金錢」之舊債務，而負擔「給付系爭白金片
    」之新債務，亦即屬於新債清償甚明。是上訴人抗辯系爭換
    貨協議實屬互易契約與試驗買賣之混合型契約云云，亦無足
    取。
  (三)依上開系爭換貨協議第三點所載：「請於三日內處理換貨事
    宜…」，否則「換貨價格另議」之約定以觀，足見兩造約定
    新債清償之方法須「在三日內準備系爭白金片」，以供被上
    訴人「驗貨」，且驗貨品質必須合格及經交付無瑕疵之系爭
    白金片後，始能認為上訴人已完全履行新債務，殆無疑義。
    查被上訴人於訂立上開換貨協議後，隨於次日即九十三年二
    月二十四日將系爭水藍片總計八萬九千九百片退還上訴人，
    為兩造所不爭執；然上訴人卻迄未依系爭換貨協議之約定，
    於三日內備妥系爭白金片供被上訴人驗收，此觀上訴人員工
    即訴外人周正雄尚於九十三年五月十九日以電子郵件通知被
    上訴人略以：已寄新生產ＣＤＲ供你（即被上訴人）測試，
    希望品質合乎你要求或給我一至二週調國碩廠的ＣＤＲ等語
    ，被上訴人亦於同年月二十七日以電子郵件回覆略以：週一
    收到王瑋先生寄來的樣品，有相同的讀取不良問題等語，有
    上開電子郵件往來之列印本足按（見原審卷十五頁）；上訴
    人遲延所交付之系爭白金片樣品，經檢驗後既仍有讀取不良
    之瑕疵，除經上開證人李琬蓁及馮鼎渝證述無訛外，並有被
    上訴人提出之檢驗報告可憑（見原審卷十八頁至二十七頁）
    ，足見上訴人並未履行系爭換貨協議所約定之新債務，情至
    明顯。
  (四)按因清償債務而對於債權人負擔新債務者，除當事人另有意
    思表示外，若新債務不履行時，其舊債務仍不消滅，民法第
    三百二十條定有明文。可知在新債清償時，若新債務未加履
    行，原有之舊債務自仍屬存在（最高法院四十八年台上字第
    一二０八號判例參照）。本件上訴人既未履行交付無瑕疵之
    系爭白金片予被上訴人之新債務，依上開規定，被上訴人自
    仍得主張請求上訴人履行舊債務。次按物之出賣人對於買受
    人，應擔保其物依第三百七十三條之規定危險移轉於買受人
    時無滅失或減少其價值之瑕疵，亦無滅失或減少其通常效用
    或契約預定效用之瑕疵。但減少之程度，無關重要者，不得
    視為瑕疵。出賣人並應擔保其物於危險移轉時，具有其所保
    證之品質。又買賣因物有瑕疵，而出賣人依前五條之規定，
    應負擔保之責者，買受人得解除其契約或請求減少其價金。
    ，民法第三百五十四條、第三百五十九條前段分別定有明文
    。本件上訴人依系爭買賣契約所交付被上訴人之系爭水藍片
    既有上開瑕疵，則被上訴人依上開規定，解除契約自屬有據
    。
七、雖上訴人又辯稱：被上訴人就系爭白金片樣品之檢驗報告不
    實，其所提供之白金片樣品並無瑕疵云云，惟查：
  (一)被上訴人所提出之上開檢驗報告已載明：受檢白金片之序號
    為上訴人所製造之白金片（見原審卷十八頁背面，註明SCR3
    9801者即為序號），對照上訴人員工王瑋前所寄予被上訴人
    之測試報告上之序號即明（見原審卷八八頁至九二頁，序號
    為SCR39801及SCR39802）；嗣上訴人之員工王瑋又於九十三
    年七月一日以電子郵件告知被上訴人略以：原先答應幫忙調
    國碩廠ＣＤＲ者臨時爽約，現在已找到其他人調貨等情，亦
    有上開電子郵件足按（見原審卷九三頁），據此以觀，足見
    上訴人所提供予被上訴人測試供換貨用之白金片樣品，確有
    瑕疵，否則上訴人即不致急於另覓以國碩廠之白金片供換貨
    之用。
  (二)嗣經原審再以上訴人交付被上訴人之白金片樣品（序號與前
    述相同），囑託工業技術研究院鑑定結果，亦確有多項測試
    項目不合格或甚至無法量測之情形，此有工研院九十四年六
    月六日（94）工研院字第07240號函及鑑定報告附卷可稽（
    見原審外放之該鑑定報告）。上訴人雖辯稱被上訴人送驗者
    非伊提供之樣品云云，惟查被上訴人提出送鑑定之白金片序
    號既與上訴人所生產者相同，顯見上訴人所為上開之抗辯，
    亦不足取。
八、雖上訴人另抗辯：被上訴人行使上開解除權已逾民法第三百
    六十五條第一項規定六個月之除斥期間云云，查：系爭水藍
    片之買賣總數達二十萬片，且為空白片（即未燒錄），被上
    訴人亦以空白片出賣，其數量達二十萬片，衡情被上訴人自
    不可能逐片加以燒錄檢驗，而僅能就包裝及外觀等加以審視
    ，故系爭水藍片燒錄後讀取不良之瑕疵，應屬不能即知之瑕
    疵。按買受人應按物之性質，依通常程序從速檢查其所受領
    之物。如發見有應由出賣人負擔保責任之瑕疵時，應即通知
    出賣人。買受人怠於為前項之通知者，除依通常之檢查不能
    發見之瑕疵外，視為承認其所受領之物。不能即知之瑕疵，
    至日後發見者，應即通知出賣人，怠於為通知者，視為承認
    其所受領之物，民法第三百五十六條定有明文。本件系爭水
    藍片之瑕疵既屬不能即知之瑕疵，則被上訴人欲以之解除契
    約，自應於發見此瑕疵後，即通知出賣人，並於六個月內行
    使解除權。查系爭買賣契約係於九十二年九月二十四日簽訂
    ，嗣被上訴人於客戶以前開瑕疵退貨後，隨即於九十三年二
    月十三日以傳真通知上訴人，復於同年月二十三日通知上訴
    人解除系爭買賣契約之意思表示，已如上述；足見被上訴人
    已將不能即知之瑕疵，在日後發現時，隨即通知上訴人，並
    於通知上訴人後六個月內行使解除權，依上開規定，並未逾
    六個月之除斥期間。足見上訴人所為此部分之抗辯，亦非可
    取。
九、按契約解除時，當事人雙方回復原狀之義務，除法律另有規
    定或契約另有訂定外，依左列之規定：受領之給付為金錢者
    ，應附加自受領時起之利息償還之，民法第二百五十九條第
    二款定有明文。系爭買賣契約就被上訴人退貨之八萬九千九
    百片水藍片部分，既經被上訴人合法解除，則被上訴人依上
    開規定，請求上訴人返還解除部分之價金四十九萬零八百五
    十四元，自屬有據。
十、另被上訴人所主張其因上訴人給付前述有瑕疵之系爭水藍片
    而受有損害八萬零八百三十三元部分，經查：
    (一)按因可歸責於債務人之事由，致為不完全給付者，債權人
     得依關於給付遲延或給付不能之規定行使其權利。又因不
     完全給付而生前項以外之損害者，債權人並得請求賠償。
     又債務人因債務不履行，致債權人之人格權受侵害者，準
     用第一百九十二條至第一百九十五條及第一百九十七條之
     規定，負損害賠償責任。又不法侵害他人之身體、健康、
     名譽、自由、信用、隱私、貞操，或不法侵害其他人格法
     益而情節重大者，被害人雖非財產上之損害，亦得請求賠
     償相當之金額。其名譽被侵害者，並得請求回復名譽之適
     當處分，民法第二百二十七條、第二百二十七條之一、第
     一百九十五條第一項分別定有明文。
    (二)被上訴人主張伊因系爭水藍片有瑕疵而遭客戶退貨，致伊
      因而支出倉租二萬三千七百四十元、卡車運費四千二百元
      傳輸費、報關費八百九十三元及退回上訴人公司之推高機
      費用五百元、卡車運費一千五百元，合計三萬零八百三十
      三元之事實，業據提出運費收據一紙、統一發票三紙、免
      用統一發票收據一紙、運費明細一紙為證（見原審卷二八
      頁至三十頁），上訴人對之亦不爭執，是被上訴人此部分
      之主張，亦屬有據。
    (三)另被上訴人主張因上訴人上開債務不履行之行為，致使伊
      商譽及營業信用受有相當於五萬元之非財產上損害，固為
      上訴人所否認，並辯稱係被上訴人將系爭水藍片以低階之
      商品冒充高階商品出售，而遭客戶退貨云云，經查：上訴
      人就被上訴人是否確將系爭水藍片以低階商品冒充高階商
      品加以販售一節，為被上訴人所否認，且上訴人復不能舉
      證以實其說，自非可採。系爭水藍片既確有前述瑕疵，且
      遭被上訴人之國外客戶退貨，顯見其瑕疵程度已逾一般交
      易所常見之情狀，並致被上訴人之客戶日後對其信用降低
      ，商譽評價自亦受有一定程度之貶損，足見被上訴人此部
      分之主張，亦屬有據。按當事人已證明受有損害而不能證
      明其數額或證明顯有重大困難者，法院應審酌一切情況，
      依所得心證定其數額，民事訴訟法第二百二十二條第二項
      定有明文；查法人就其抽象之名譽權受損而言，欲證明其
      損害之相當數額，本即有重大困難，本院自得依上開規定
      加以酌定被上訴人非財產上之損害額，爰斟酌一般客觀事
      實、目前社會經濟狀況、被上訴人所受之損害、及上訴人
      如能依約履行給付無瑕疵之物，被上訴人可得享受之利益
      等一切情狀後，認被上訴人之非財產上損害以五萬元為適
      當。
    (四)本件上訴人所給付之系爭水藍片既有上述瑕疵，自亦屬有
      不完全給付之債務不履行事由存在，而上訴人為系爭水藍
      片之製造及販賣廠商，就上開不完全給付之事由發生，自
      難辭其過失責任，而被上訴人既因之受有上開財產上及非
      財產上之損害，上訴人之債務不履行與被上訴人之損害結
      果間，復具有相當之因果關係，則被上訴人依上開規定，
      請求上訴人賠償上開損害共計八萬零八百三十三元，亦屬
      有據。
十一、綜上所述，被上訴人得請求上訴人給付之金額，合計為五
      十七萬一千六百八十七元（490,854元＋30,833元＋50,00
      0元=571,687元）。從而，被上訴人依據解除契約後回復
      原狀、及民法債務不履行損害賠償之法律關係，請求上訴
      人給付五十七萬一千六百八十七元，及自起訴狀繕本送達
      之翌日即自九十三年十月九日起至清償日止，按年息百分
      之五計算之利息，自屬應予准許。
      原審所為上訴人敗訴之判決，核無違誤。上訴論旨指摘原
      判決此部分不當，求予廢棄改判，為無理由，應予駁回。
十二、至兩造其餘之攻擊或防禦方法及未經援用之證據，經本院
      斟酌後，認為均不足以影響本判決之結果，自無逐一詳予
      論駁之必要，併此敘明。
據上論結，本件上訴為無理由，依民事訴訟法第四百四十九條第
一項、第七十八條，判決如主文。
中    華    民    國     95    年     1    月    3    日
                  民事第六庭  審判長法  官  楊豐卿
                                    法  官  彭昭芬
                                    法  官  梁玉芬
正本係照原本作成。
不得上訴。
中    華    民    國    95    年    1     月    4     日
                                    書記官  殷丹妮


司法院資訊處製作；財團法人民間司法改革基金會備份。
